臺灣臺中地方法院民事判決
110年度重訴字第540號
原      告  交通部公路總局

法定代理人  陳文瑞  
訴訟代理人  交通部公路總局第二區養護工程處

法定代理人  劉世桐  
複  代理人  李平勳律師
            林美津  
            徐文宗律師
被      告  邱楙森  
            鄭宇宏  

上  一  人
訴訟代理人  歐嘉文律師
複  代理人  劉珈誠律師
上列當事人間請求拆屋還地事件，本院於民國111年11月4日言詞
辯論終結，判決如下：
    主      文
一、被告邱楙森應將坐落臺中市○○區○○段○○○○地號土地上，如附
    圖即臺中市東勢地政事務所一百一十一年八月三日土地複丈
    成果圖所示區域1373(1)部分(面積為一百五十點零五平方公
    尺)土地上之建物及除本判決第二項以外之工作物拆除，並
    將土地騰空返還予原告。
二、被告鄭宇宏應將坐落臺中市○○區○○段○○○○地號土地上，如附
    件照片所示之流動廁所、冷凍櫃拆除，並將土地騰空返還予
    原告。
三、被告邱楙森應給付原告新臺幣壹拾參萬捌仟柒佰玖拾陸元，
    及自民國一百一十年十二月二十九日起至清償日止，按週年
    利率百分之5計算之利息，及自民國一百一十年十二月二十
    九日起至騰空返還本判決第一項土地之日止，按月給付原告
    貳仟參佰壹拾參元。
四、原告其餘之訴駁回。
五、訴訟費用由被告邱楙森負擔百分之九十五，餘由被告鄭宇宏
    負擔。
六、本判決第一項於原告以新臺幣壹拾捌萬伍仟元為被告邱楙森
    供擔保後，得假執行。但被告邱楙森如以新臺幣伍拾伍萬伍
    仟壹佰捌拾伍元為原告預供擔保，得免為假執行。
七、本判決第二項得假執行；但被告鄭宇宏如以新臺幣壹萬參仟
    捌佰柒拾伍元為原告預供擔保，得免為假執行。
八、本判決第三項得假執行；但被告邱楙森如以新臺幣壹拾參萬
    捌仟柒佰玖拾陸元為原告預供擔保，得免為假執行。
九、原告其餘假執行聲請駁回。
　　事實及理由
壹、程序方面
一、按法定代理人代理權消滅者，訴訟程序在有法定代理人承受
    其訴訟以前當然停止；前開規定所定之承受訴訟人，於得為
    承受時，應即為承受之聲明，民事訴訟法第170條、第175條
    第1項定有明文。查原告法定代理人原為許鉦漳，嗣於本件
    訴訟程序中變更為陳文瑞，有行政院民國111年1月14日院授
    人培字第1113024138號令附卷可憑(見本院卷第139至140頁)
    ，則陳文瑞具狀聲明承受訴訟，核無不合，應予准許。
二、次按訴狀送達後，原告不得將原訴變更或追加他訴，但請求
    之基礎事實同一，不在此限，民事訴訟法第255條第1項第2
    款定有明文。查原告起訴時之聲明原為：「(一)被告鄭宇宏
    應將其所有坐落臺中市○○區○○段0000地號土地(下稱系爭土
    地)上如附圖黃色所示之地上物拆除，並將上開土地返還原
    告。(二)被告鄭宇宏應給付原告新臺幣(下同)74萬3,293元
    ，及自起訴狀繕本送達翌日起至清償日止，按週年利率百分
    之5計算之利息。(三)被告鄭宇宏應自起訴狀繕本送達之翌
    日起至拆除前開地上物交還土地之日止，按月給付原告1萬2
    ,388元。(四)願供擔保，請准宣告假執行。」嗣於110年12
    月22日以民事準備書暨追加被告狀追加邱楙森為被告，再於
    111年10月12日以民事辯論意旨狀將聲明變更為：「(一)被
    告邱楙森應將坐落系爭土地上如附圖所示1373(1)部分(面積
    150.05平方公尺)土地上之建物及除第二項聲明以外工作物
    拆除，並將土地騰空返還予原告。(二)被告鄭宇宏應將坐落
    系爭土地上如附件照片之流動廁所、冷凍櫃予以拆除，將該
    地上物占用之土地返還原告。(三)被告邱楙森應給付原告27
    萬7,593元，及自起訴狀繕本送達翌日起至清償日止，按週
    年利率百分之5計算之利息，並自起訴狀繕本送達翌日起至
    拆除前開地上物交還土地之日止，按月給付原告4,627元。(
    四)被告鄭宇宏應給付原告27萬7,593元，及自起訴狀繕本送
    達翌日起至清償日止，按週年利率百分之5計算之利息，並
    自起訴狀繕本送達翌日起至拆除前開地上物交還土地之日止
    ，按月給付原告4,627元。(五)上開第三、四項訴之聲明所
    示金額，被告邱楙森及被告鄭宇宏任一人為給付，就其清償
    範圍内，另一被告免給付義務。(六)願供擔保，請准宣告假
    執行。」(見本院卷第199、201頁)核屬基於同一基礎事實所
    為之變更追加，依上開說明，應予准許。
貳、實體方面
一、原告主張：系爭土地為中華民國所有，原告為登記管理機關
    。於82年6月間，被告邱楙森搭建之鐵皮建物(即門牌號碼為
    臺中市○○區○○路00000號1樓，下稱系爭建物)已逾越地界而
    占用系爭土地(下稱系爭占用部分建物)，且至遲於105年1月
    1日起，被告邱楙森將系爭建物出租予被告鄭宇宏經營「貴
    賓樓小吃店」使用迄今，又被告鄭宇宏未經原告同意在系爭
    土地上設置如附件照片所示之流動廁所、冷凍櫃(下稱系爭
    地上物)，而妨害原告就系爭土地全部之所有權行使。被告
    鄭宇宏、被告邱楙森使用系爭占用部分建物及系爭地上物，
    分別為直接、間接受有使用系爭土地之利益，各應返還原告
    相當租金之不當得利，而依系爭土地109年1月申報地價每平
    方公尺3,700元，以週年利率百分之10計算，系爭建物占用
    系爭土地面積為150.05平方公尺，被告各獲有相當於租金之
    不當得利每月4,627元(計算式：3,700元×150.05平方公尺×1
    0％÷12月＝4,627元，元以下四捨五入)，及自110年10月26日
    起回溯5年計算27萬7,593元 (計算式：3,700元×150.05平方
    公尺×10％×5年＝277,593元，元以下四捨五入)之相當租金不
    當得利，被告間為不真正連帶債務關係。為此，爰依民法第
    767條第1項前段、中段、第184條第1項前段之規定，分別訴
    請被告邱楙森拆除系爭占用部分建物及除系爭地上物外之其
    他工作物，被告鄭宇宏拆除系爭地上物，並均自系爭土地遷
    出，將所占用之土地騰空返還予原告，另依民法第179條規
    定，請求被告給付相當於租金之不當得利等語，並聲明：(
    一)被告邱楙森應將系爭占用部分建物及系爭地上物以外之
    工作物拆除，並將土地騰空返還予原告。(二)被告鄭宇宏應
    將系爭地上物拆除，將系爭地上物占用之土地返還予原告。
    (三)被告邱楙森應給付原告27萬7,593元，及自起訴狀繕本
    送達翌日起至清償日止，按週年利率百分之5計算之利息，
    並自起訴狀繕本送達翌日起至拆除前開地上物交還土地之日
    止，按月給付原告4,627元。(四)被告鄭宇宏應給付原告27
    萬7,593元，及自起訴狀繕本送達翌日起至清償日止，按週
    年利率百分之5計算之利息，並自起訴狀繕本送達翌日起至
    拆除前開地上物交還土地之日止，按月給付原告4,627元。(
    五)上開第三、四項訴之聲明所示金額，被告邱楙森及被告
    鄭宇宏任一人為給付，就其清償範圍内，另一被告免給付義
    務。(六)願供擔保，請准宣告假執行。
二、被告則以：
(一)被告鄭宇宏以：系爭建物係由訴外人管先生搭建後，再將事
    實上處分權讓與被告邱楙森，被告鄭宇宏自始非系爭建物之
    事實上處分權人，自無權拆除系爭占用部分建物。嗣被告鄭
    宇宏向被告邱楙森承租系爭建物及其坐落之土地，每月給付
    2萬1,000元租金作為使用系爭建物與系爭土地之對價予被告
    邱楙森，並非無故占用系爭土地。又被告鄭宇宏基於其與被
    告邱楙森間之租賃關係使用系爭建物，並設置系爭地上物以
    經營「貴賓樓客家小吃店」餐廳，其所獲得使用系爭占用部
    分建物之利益，與原告因無法使用被占用部分土地所受損害
    間，並無直接因果關係，原告請求被告鄭宇宏給付相當於租
    金之不當得利、損害賠償金，為無理由。退步言，縱認被告
    鄭宇宏受有使用系爭土地之不當得利，因系爭土地非位處繁
    榮地帶，交通及生活機能較為不便，部分土地荒置或供作道
    路使用，客觀價值不大，應以實際占用面積依系爭土地申報
    總價週年利率百分之1作為所受不當得利之計算基礎。另系
    爭建物係因過失逾越建築致占用部分系爭土地，若拆除系爭
    占用部分建物，將不利整體使用且影響建築結構安全，造成
    被告邱楙森損失過鉅，依民法第796條之1規定，應免為移去
    或變更系爭建物，以維公共利益及兩造權益等語，資為抗辯
    ，並聲明：(一)原告之訴駁回。(二)如受不利判決，願供擔
    保請准宣告免為假執行。
(二)被告邱楙森以：系爭占用部分建物係訴外人管先生為經營餐
    廳而搭建完成，事後管先生再將該部分建物之事實上處分權
    讓與被告邱楙森，管先生自85年間興建完工迄今已有20餘年
    ，當初興建時不知已占用系爭土地，又系爭占用部分建物未
    影響交通且拆除所費不貲，爰主張適用民法第796條、第796
    條之1規定等語，資為抗辯，並聲明：原告之訴駁回。
三、本院得心證之理由：
　　原告主張其為系爭土地為中國民國所有，其為管理機關，被
    告邱楙森為系爭建物之事實上處分權人，系爭占用部分建物
    為82年6月間所搭建，被告鄭宇宏至遲於105年1月1日起向被
    告邱楙森承租系爭建物作為經營貴賓樓客家小吃店餐館迄今
    ，被告鄭宇宏在系爭占用部分建物所搭建之鐵皮遮雨棚下擺
    放系爭地上物，且為系爭地上物之所有權人，而系爭占用部
    分建物(含鐵皮遮雨棚)之範圍即如附圖臺中市東勢地政事務
    所111年8月3日土地複丈成果圖所示區域1373(1)部分(面積
    為150.05平方公尺)，此有系爭土地之土地登記第一類謄本
    、臺中市政府地方稅務局110年房屋稅繳款書、本院111年7
    月28日勘驗筆錄及照片、臺中市東勢地政事務所111年8月3
    日中東地二字第1110007574號函及附件在卷可查(見本院卷
    第25、69、131至136、147、149頁)，並為被告所不爭執，
    堪信為真正。另原告主張被告邱楙森應將系爭占用部分建物
    及除系爭地上物外之其他工作物拆除，被告鄭宇宏應將系爭
    地上物拆除，被告各應給付原告相當租金不當得利等節，為
    被告否認，並以前詞置辯，是本院應審究者為：(一)原告依
    民法第767條第1項前段、中段規定，或第184條第1項前段之
    規定，請求被告邱楙森拆除系爭占用部分建物及除系爭地上
    物外之其他工作物；被告鄭宇宏拆除系爭地上物，是否有據
    ？本件有無民法第796條、第796條之1適用？(二)原告依民
    法第179條規定，請求被告各給付占用系爭土地之相當租金
    不當得利，是否有據？
(一)原告得依民法第767條第1項前段、中段之規定，請求被告邱
    楙森拆除系爭占用部分建物及除系爭地上物外之其他工作物
    ，及請求被告鄭宇宏拆除系爭地上物：
 1、按所有人對於無權占有或侵奪其所有物者，得請求返還之。
    對於妨害其所有權者，得請求除去之，民法第767條第1項前
    段、中段定有明文。次按以無權占有為原因，請求返還所有
    物之訴，被告對原告就其物有所有權存在之事實無爭執，而
    僅以非無權占有為抗辯者，原告於被告無權占有之事實，無
    舉證責任，被告應就其取得占有係有正當權源之事實證明之
    ，如不能證明，則應認原告之請求為有理由(最高法院92年
    度台上字第312號判決意旨參照)。查，本件被告邱楙森為系
    爭占用部分建物之事實上處分權人，被告鄭宇宏將其所有之
    系爭地上物放置於系爭占用部分建物所搭建之鐵皮遮雨棚下
    ，已認定如前，且被告對於系爭土地屬中華民國所有乙節，
    並無爭執，自應由被告就占用系爭土地有正當權源之事實，
    負證明之責，而被告未能舉證以實其說，或舉出證明之方法
    ，堪認系爭占用部分建物及系爭地上物占用系爭土地部分，
    均無合法權源，原告依民法第767條第1項前段、中段規定，
    請求被告邱楙森拆除系爭占用部分建物及除系爭地上物外之
    其他工作物，及請求被告鄭宇宏拆除系爭地上物，即屬有據
    。
 2、被告固辯稱：系爭建物於80年間即已興建完畢，因過失逾越
    地界建築致占用系爭土地，若拆除系爭占用部分建物，將不
    利整體使用且影響建築結構安全，造成被告邱楙森損失過鉅
    云云。惟查：
 (1)按98年1月23日修正公布、98年7月23日施行之民法第796條
    第1項前段規定：「土地所有人建築房屋非因故意或重大過
    失逾越地界者，鄰地所有人如知其越界而不即提出異議，不
    得請求移去或變更其房屋。」較之修正前民法第796條前段
    規定：「土地所有人建築房屋逾越疆界者，鄰地所有人如知
    其越界而不即提出異議，不得請求移去或變更其建築物。」
    ，增列「非因故意或重大過失」越界建築者始受保障，其修
    正立法理由即揭示：現行條文規定對越界建築者，主觀上不
    區分其有無故意或重大過失，一律加以保護，有欠公允，爰
    仿德國民法第912條、瑞士民法第674條之立法體例，於第1
    項增列非因故意或重大過失越界建築者，始加以保障，以示
    平允。次按98年1月23日增訂、98年7月23日施行之民法第79
    6條之1第1項規定：「土地所有人建築房屋逾越地界，鄰地
    所有人請求移去或變更時，法院得斟酌公共利益及當事人利
    益，免為全部或一部之移去或變更。但土地所有人故意逾越
    地界者，不適用之。」其修正立法理由亦揭示：對於不符合
    第796條規定者，鄰地所有人得請求移去或變更逾越地界之
    房屋，然有時難免對社會經濟及當事人之利益造成重大損害
    ，為示平允，宜賦予法院裁量權，爰參酌最高法院67年台上
    字第800號判例，由法院斟酌公共利益及當事人之利益，例
    如參酌都市計畫法第39條規定，考慮逾越地界與鄰地法定空
    地之比率、容積率等情形，免為全部或一部之移去或變更，
    以顧及社會整體經濟利益，並兼顧雙方當事人之權益，但土
    地所有人故意逾越地界者，不適用上開規定，始為公平，爰
    增訂第1項。另按修正之民法第796條及第796條之1規定，於
    民法物權編修正施行前土地所有人建築房屋逾越地界，鄰地
    所有人請求移去或變更其房屋時，亦適用之。民法物權編施
    行法第8條之3亦有明文規定。查，本件系爭占用部分建物屬
    民法第796條、第796條之1規定修正施行前建築之建物，如
    有符合上開規定之情形，仍有修正後民法第796條、第796條
    之1規定之適用，先予敘明。
 (2)按土地所有人建築房屋逾越疆界者，鄰地所有人如知其越界
    而不即提出異議，不得請求移去或變更其建築物，固為民法
    第796條前段（現為第796條第1項前段）所明定。惟主張鄰
    地所有人知其越界而不即提出異議者，應就此項事實負舉證
    之責任（最高法院45年度台上字第931號判決、82年度台上
    字第1799號判決意旨參照）。所謂知其越界，須鄰地所有人
    事實上知悉越界建築，方足當之（最高法院83年度台上字第
    605號判決要旨參照）。查，被告邱楙森於111年9月14日準
    備程序期日中自承：原告自己也不知道系爭占用部分建物坐
    落土地為道路用地，占用已經40、50年等語(見本院卷第179
    頁)，是縱認被告搭建系爭占用部分建物非因故意或重大過
    失逾越地界，亦難謂原告有不即提出異議之情事，則被告抗
    辯依民法第796條第1項，原告不得請求移去或變更系爭占用
    部分建物，即屬無據。再查，系爭占用部分建物全部為鐵皮
    搭建，亦由被告邱楙森於111年11月4日言詞辯論期日中自承
    在案(見本院卷第224頁)，則拆除系爭占用部分建物對於系
    爭建物整體結構而言，將造成何等安全性上之影響，未見被
    告舉證說明。況系爭占用部分建物面臨臺中市東勢區中豐公
    路，屬交通要道，若將系爭占用部分建物予以拆除，將拓寬
    中豐公路之道路使用面積，有利往來人車之安全，是本院衡
    量拆除系爭占用部分建物對被告造成之不利益，以及不拆除
    上開占用部分對中豐公路往來人車造成之影響，應認本件並
    無民法第796條之1適用，則被告抗辯依民法第796條之1第1
    項規定，原告不得請求移去或變更系爭占用部分建物，亦屬
    無據。綜上，本件並無民法第796條第1項、第796條之1規定
    之適用，被告此部分所辯，委難可採。
(二)原告得依民法第179條規定，請求被告邱楙森給付占用系爭
    土地之相當租金不當得利：
 1、按無法律上之原因而受利益，致他人受損害者，應返還其利
    益。雖有法律上之原因，而其後已不存在者亦同，民法第17
    9條定有明文。又按依不當得利之法則請求返還不當得利，
    以無法律上之原因而受利益，致他人受有損害為其要件，故
    其得請求返還之範圍，應以對方所受之利益為度，非以請求
    人所受損害若干為準，無權占有他人土地，可能獲得相當於
    租金之利益為社會通常之觀念（最高法院61年度臺上字第16
    95號判決參照）。次按無權占有他人土地建屋而獲不當利益
    者係該建屋之人，受害人為基地所有人，而無權占有上開房
    屋而獲不當利益者為房屋占有人，受害人則為房屋所有人，
    從而無權占有上開房屋所受之不當利益，與基地所有人所受
    損害之間，並無直接因果關係(最高法院102年度台上字第23
    2號判決意旨參照)。查，被告邱楙森為系爭建物之事實上處
    分權人，其就系爭占用部分建物因占用系爭土地所獲利益，
    即為原告所受之損害，兩者間有直接因果關係，其所獲得相
    當租金之不當得利自應返還原告，原告此部分主張，即屬有
    據。然依上開說明，被告鄭宇宏僅為系爭占用部分建物之占
    有人，其使用系爭占用部分建物之利益，與原告就系爭土地
    遭占用所受之損害間，並無直接因果關係，原告主張被告鄭
    宇宏應返還相當租金不當得利，於法未合。
 2、再按城市地方房屋之租金，以不超過土地及其建築物申報總
    價年息百分之10為限，土地法第97條復有明定。而依土地法
    施行法第25條規定，土地法第97條規定之土地價額係指法定
    地價而言。再依土地法第148條規定，土地所有權人依土地
    法所定申報之地價為法定地價。另依土地法第105條規定，
    同法第97條、第99條及第101條之規定，於租用基地建築房
    屋均準用之。基此，城市地方建築基地之租金，亦應以土地
    申報地價年息百分之10為限。至於，相當於租金不當得利之
    酌定，除以租約約定之租金數額為審酌標準外，並應斟酌該
    土地之位置，工商業繁榮之程度，承租人利用該土地之經濟
    價值及所受利益等項，並與鄰地租金相比較，以為決定。查
    ，系爭土地位於大甲溪河濱公園旁，且面臨臺中市東勢區中
    豐公路，為道路用地，附近多為餐廳，堪認系爭土地所處位
    置工商尚非繁榮，此有鄰近地圖在卷可查。本院審酌上情，
    並酌以系爭占用部分建物目前作為經營餐廳使用，認被告邱
    楙森所受利益金額以按系爭土地申報總價額年息百分之5計
    算為適當。又系爭占用部分建物面積為150.05平方公尺，系
    爭土地於111年1月之申報地價為每平方公尺3,700元，是原
    告請求被告邱楙森自110年12月28日起回溯5年受有之相當租
    金之不當得利數額應為13萬8,796元(計算式：3,700×150.05
    ×5%×5=138,796，元以下四捨五入)，及自民事準備書暨追加
    被告狀繕本送達(見本院卷第79頁)翌日即110年12月29日起
    ，至被告邱楙森騰空返還系爭土地之日止，按月給付2,313
    元(計算式：3,700×150.05×5%÷12=2,313，元以下四捨五入)
    之相當租金不當得利，即屬合理；逾此範圍之請求，即屬無
    理。
(三)另按給付無確定期限者，債務人於債權人得請求給付時，經
    其催告而未為給付，自受催告時起，負遲延責任。其經債權
    人起訴而送達訴狀，或依督促程序送達支付命令，或為其他
    相類之行為者，與催告有同一之效力，民法第229條第2項定
    有明文。又遲延之債務，以支付金錢為標的者，債權人得請
    求依法定利率計算之遲延利息。但約定利率較高者，仍從其
    約定利率。應付利息之債務，其利率未經約定，亦無法律可
    據者，週年利率為百分之5，民法第233條第1項、第203條亦
    有明文。查，本件原告對被告邱楙森之上開相當租金不當得
    利債權13萬8,796元，核屬無確定期限之給付，原告請求自
    民事準備書暨追加被告狀繕本送達(見本院卷第79頁)翌日即
    110年12月29日起至清償日止，按週年利率百分之5計算之法
    定遲延利息，亦屬合理。
四、綜上所述，原告依所有物返還請求權及不當得利之法律關係
    ，請求被告給付如主文第1至3項所示，為有理由，應予准許
    ；逾此請求為無理由，應予駁回。至原告另依侵權行為之法
    律關係請求擇一為有利之判決，然因本院已就其主張之所有
    物返還請求權法律關係為准許，故就其所為侵權行為法律關
    係之主張，即不再予以論究。
五、本判決第1項，原告、被告鄭宇宏均陳明願供擔保，請准宣
    告假執行及免為假執行，核無不符，爰酌定相當擔保金准許
    之。本判決第2、3項，所命給付金額在50萬元以下，依民事
    訴訟法第389條第1項第5款規定，應依職權宣告假執行，原
    告聲請供擔保准予假執行，僅係促使法院注意，毋庸為准駁
    之諭知。另依民事訴訟法第392條第2項規定，依職權宣告被
    告邱楙森提供相當擔保金額後，得免為假執行。至原告敗訴
    部分，其假執行聲請失所依據，併予駁回。
六、本件事證已臻明確，兩造其餘攻擊防禦及所舉證據，經核均
    於判決結果不生影響，爰不逐一論述，附此敘明。
七、訴訟費用負擔及假執行之依據：民事訴訟法第79條、第85條
    第1項、第389條第1項第5款、第390條第2項、第392條第2項
    。
中　　華　　民　　國　　111 　年　　11  　月　 25  　日
                  民事第六庭審判長法  官  陳學德
　　　　　　　　　
                                  法  官  巫淑芳

                                  法  官  謝長志
正本係照原本作成。
如對本判決上訴，須於判決送達後20日內向本院提出上訴狀。
中　　華　　民　　國　　111 　年　　11　　月　　28　　日
                                  書記官  林舒涵